臺灣嘉義地方法院民事判決
111年度訴字第323號
原      告  蔡明湶  
訴訟代理人  劉烱意律師
複  代理人  蕭宇廷律師
被      告  蔡明雄  
            羅明坤  

            羅明東  

            羅櫻    
            羅鉛    

            薛羅敬  

            羅佳賢  
            羅碧蓮  

上列當事人間請求分割共有物事件，本院於民國111年9月15日言
詞辯論終結，判決如下：
    主      文
兩造所共有坐落嘉義縣○○鎮○○○段0000地號、面積2,109.02平方
公尺土地，應分割如嘉義縣大林地政事務所民國111年8月19日發
給之複丈成果圖即附圖所示編號甲由被告羅佳賢取得，編號乙由
被告羅鉛取得，編號丙由被告薛羅敬取得，編號丁由被告羅明坤
取得，編號戊由原告取得，編號己由被告蔡明雄取得，編號庚由
被告羅碧蓮取得，編號辛由被告羅櫻取得，編號壬由被告羅明東
取得，編號癸則由兩造依原應有部分之比例分別共有取得。
訴訟費用由兩造依原權利範圍即應有部分之比例負擔之。
    事實及理由
甲、程序方面
壹、按言詞辯論期日，當事人之一造不到場者，得依到場當事人
    之聲請，由其一造辯論而為判決；前項規定，於訴訟標的對
    於共同訴訟之各人必須合一確定者，言詞辯論期日，共同訴
    訟人中一人到場時，亦適用之，民事訴訟法第385條第1項前
    段、第2項定有明文。
貳、查被告羅明坤經合法通知，而未於言詞辯論期日到場，有本
    院言詞辯論筆錄、報到單、送達證書等在卷可證；且核無民
    事訴訟法第386條各款所列情形，爰依原告之聲請，由其一
    造辯論而為判決。
乙、實體方面
壹、原告主張：
一、坐落嘉義縣○○鎮○○○段0000地號、面積2,109.02平方公尺土
    地，為兩造所分別共有，兩造即各共有人之權利範圍均為9
    分之1（原證1，地段圖、土地登記第一類謄本、國土測繪圖
    資，本院卷一第11至19頁) 。兩造並無不分割之約定，亦無
    因物之使用目的而不能分割之情事，惟兩造無法達成分割協
    議，爰依民法第823條、第824條等規定，請求裁判分割如嘉
    義縣大林地政事務所民國111年8月19日發給之複丈成果圖即
    附圖所示編號甲由被告羅佳賢取得，編號乙由被告羅鉛取得
    ，編號丙由被告薛羅敬取得，編號丁由被告羅明坤取得，編
    號戊由原告取得，編號己由被告蔡明雄取得，編號庚由被告
    羅碧蓮取得，編號辛由被告羅櫻取得，編號壬由被告羅明東
    取得，編號癸則由兩造依原應有部分之比例分別共有取得。
二、並聲明：求為判決如主文第1項所示。。
貳、被告方面
（壹）被告羅明東、羅櫻、羅鉛、薛羅敬、羅佳賢、羅碧蓮均以
　　：
一、同意原告所提前開分割方案。
二、對本院111年7月29日勘驗結果（本院卷一第111至115頁）無
    意見。對原告所提土地登記第一類謄本、國土測繪圖資（本
    院卷一第13至19頁）等文書之製作名義人及內容真正不爭執
　　。 
（貳）被告蔡明雄則以：
一、不同意原告所提前開分割方案，且不同意分割，因對大家都
    不利，盼可公同共有。
二、對本院111年7月29日勘驗之結果，所有被告均不知位置情況
    為何等語，資為抗辯。
（參）被告羅明坤以：
一、同意原告所提分割方案。
二、對原告所提土地登記第一類謄本、國土測繪圖資（本院卷一
　　第13至19頁）等文書之製作名義人及內容真正不爭執。 
參、得心證之理由
一、按各共有人，除法令另有規定外，得隨時請求分割共有物；
    但因物之使用目的不能分割或契約訂有不分割之期限者，不
    在此限，民法第823條第1項定有明文。次按共有物之分割，
    依共有人協議之方法行之。分割之方法不能協議決定，或於
    協議決定後因消滅時效完成經共有人拒絕履行者，法院得因
    任何共有人之請求，命為下列之分配：一、以原物分配於各
    共有人。但各共有人均受原物之分配顯有困難者，得將原物
    分配於部分共有人。二、原物分配顯有困難時，得變賣共有
    物，以價金分配於各共有人；或以原物之一部分分配於各共
    有人，他部分變賣，以價金分配於各共有人。以原物為分配
    時，如共有人中有未受分配，或不能按其應有部分受分配者
　　，得以金錢補償之。以原物為分配時，因共有人之利益或其
    他必要情形，得就共有物之一部分仍維持共有，民法第824
    條第1、2、3、4項定有明文。第按分割共有物，除應斟酌各
    共有人之意願、利害關係及共有物之性質外，尚應斟酌分得
    部分所得利用之價值、經濟效用等原則。且裁判分割共有物
　　屬形成判決，法院定共有物之分割方法，固應斟酌當事人之
    聲明及上開事項等，而本其自由裁量權為公平合理之分配，
    但並不受當事人聲明、主張或分管約定之拘束。查：
（一）原告所主張坐落嘉義縣○○鎮○○○段0000地號、面積2,109.0
      2平方公尺土地，為兩造所分別共有，兩造即各共有人之
      權利範圍均為9分之1；與兩造並無不分割之約定，亦無因
      物之使用目的而不能分割之情事，惟兩造無法達成分割協
      議等事實，為兩造所不爭，並有土地登記第一類謄本、國
      土測繪圖資等附於本院卷可證（見本院卷第13至19頁) ，
      自堪信為真實。則為系爭土地共有人之原告，請求裁判分
      割系爭土地，自屬有據；被告蔡明雄所抗辯不同意分割系
      爭土地，則屬無據。
（二）系爭土地南鄰1522地號土地，前開鄰地為約2至3米寬之柏
      油路面道路，系爭土地目前即利用前開鄰地對外聯絡通行
       。西鄰1498地號土地，前開鄰地蓋有永壽宮廟宇1座，依
      現況系爭土地可經由前開廟宇之空地往南銜接1522地號土
      地之柏油路面道路，往北銜接約7至8米寬之柏油路面道路
       對外聯絡通行。北鄰1492、1495、1491等地號土地，前
      開鄰地或為水溝，或蓋有建物，無法供系爭土地對外聯絡
      通 行。東鄰1500、1501等地號土地，前開鄰地蓋有建物
      ，依 現況無法供系爭土地對外聯絡通行。系爭土地附近
      大部分 為住家，人車往來尚非頻繁；系爭土地西側有1樓
      磚造房屋1棟，現供倉庫使用，為被告蔡明雄與原告共同
      占有使用；系爭土地北側有鐵皮屋1棟，現為被告蔡明雄
      占有供倉庫使用；系爭土地東側有磚瓦造房屋1棟，門牌
      號碼為中林53號，目前由原告與被告蔡明雄分別占有供住
      家使用 ；前開各建物外觀均已老舊，有本院111年7月29
      日勘驗筆錄在卷可憑。
（三）則依前開說明，斟酌系爭土地共有人之利益與系爭土地目
      前使用狀態、多數共有人之意願、系爭共有物之性質與地
      形現況、分割後之經濟效用、兩造前開應有部分等情狀，
      本院因認以原告所提如附圖所示之系爭分割方案為可採，
      爰判決如主文第1項所示。被告蔡明雄所抗辯不同意原告
      所提前開分割方案，盼可公同共有云云，亦不可採。
二、再按法院為終局判決時，應依職權為訴訟費用之裁判。因共
　　有物分割事件涉訟，由敗訴當事人負擔訴訟費用顯失公平者
　　，法院得酌量情形，命勝訴之當事人負擔其一部。共同訴訟
    人，按其人數，平均分擔訴訟費用，但共同訴訟人於訴訟之
    利害關係顯有差異者，法院得酌量其利害關係之比例，命分
    別負擔，民事訴訟法第87條第1項、第80條之1、第85條第1
    項分別定有明文。而法院准予分割共有物之判決，被告有數
    人時，非因連帶或不可分之債敗訴，自無庸引用民事訴訟法
    第85條第2項（公同共有人部分除外）；且依前開民事訴訟
    法第80條之1之立法理由觀之，民事訴訟法第80條之1係同法
    第78條之特別規定，則訴訟費用負擔之依據自無庸再贅引民
    事訴訟法第78條。查本院審酌分割共有物之訴，係固有必要
    共同訴訟，兩造本可互換地位，本件原告起訴雖於法有據，
    但被告應訴實因訴訟性質所不得不然；且分割方法係法院考
    量全體共有人利益依職權所定，原告既為共有人之一，亦同
    受利益，若全由形式上敗訴者負擔訴訟費用亦顯失公平，本
    院爰審酌兩造共有比例情形、分割所受之利益、共同被告於
    訴訟之利害關係差異等，因認本件訴訟費用應由兩造各依其
    就系爭不動產之原應有部分（權利範圍）之比例負擔，較為
    公允，爰諭知如主文第2項所示。
三、本件事證已臻明確，兩造所為之其他主張，陳述並所提之證
    據，經審酌後，認均與本件之結論無礙，不再一一論述，併
    予敘明。
中　　華　　民　　國　　111 　年　　9 　　月　　29　　日
                  民事第二庭法　官　陳卿和   
以上正本係照原本作成。
如對本判決上訴，須於判決送達後20日內向本院提出上訴狀（應
附繕本）。
如委任律師提起上訴者，應一併繳納上訴審裁判費。
中　　華　　民　　國　　111 　年　　9 　　月　　29　　日
                            書記官　黃亭嘉